【裁判字號】    97,國,11
【裁判日期】    980324
【裁判案由】    國家賠償
【裁判全文】
臺灣臺北地方法院民事判決                97年度國字第11號
原      告  辛○○
被      告  法務部行政執行署士林行政執行處
法定代理人  己○○
訴訟代理人  戊○○
被      告  乙○○
            財政部臺北市國稅局
法定代理人  丙○○
訴訟代理人  甲○○
            庚○○
            壬○○
被      告  丁○○
上列當事人間請求國家賠償事件，本院於中華民國98年3月3日言
詞辯論終結，判決如下：
    主      文
原告之訴及假執行之聲請均駁回。
訴訟費用由原告負擔。
    事實及理由
甲、程序方面：
一、按訴狀送達後，原告不得將原訴變更或追加他訴，但擴張或
    減縮應受判決事項之聲明者，不在此限，民事訴訟法第255
    條第1項第3款定有明文。本件原告起訴時主張被告因補繳稅
    額之事對原告財產不當強制執行，致原告權益受損，故應賠
    償其所受損害，並為訴之聲明第1項：被告應連帶給付原告
    新臺幣（以下未標明幣別者，均同）55萬2863元，及自請求
    書（應為起訴狀）送達翌日起至清償日止，按年息百分之5
    計算之利息。嗣原告於民國97年11月7日具狀陳稱被告因上
    開補稅事宜，續為強制執行罰鍰3萬9600元，亦有不當，故
    應賠償原告此部分所受損害，並變更該項聲明為：被告應連
    帶給付原告59萬2463元（552863+39600 =592463），及自97
    年11月13日（兩造合意）起至清償日止，按年息百分之5計
    算之利息。被告對原告對此變更雖表示不同意，惟因罰鍰與
    原強制執行部分皆因原告同一積欠稅款事由所致，請求之基
    礎事實同一，核其性質，應屬擴張應受判決事項之聲明，按
    諸上揭規定，自應准許。
二、被告乙○○經合法通知，未於最後言詞辯論期日到場，核無
    民事訴訟法第386條所列各款情形，爰依原告之聲請，由其
    一造辯論而為判決。
乙、實體方面
一、原告主張：被告陳怡臻、乙○○分別為被告財政部臺北市國
    稅局（以下簡稱國稅局）及法務部行政執行署士林行政執行
    處（以下簡稱行政執行處）承辦人，緣被告國稅局及承辦人
    認原告漏報89年所得167萬7229元，核定原告補繳應納稅額
    21萬4762元並處以罰鍰3萬9600元，惟被告國稅局明知未將
    補繳稅款之通知書（以下簡稱系爭稅單）合法送達於原告，
    執行名義無由成立，且明知原告所有之股票並不值錢，卻故
    意課以重稅，將原告移送至被告行政執行處，被告行政執行
    處及承辦人明知本件未取得執行名義，仍以95年度綜所稅執
    專字第103652號行政執行事件，對原告財產強制執行，強制
    查扣原告所有於臺北富邦商業銀行股份有限公司（以下簡稱
    臺北富邦銀行）之美金7943.31元即25萬2863元，並發給收
    取命令，造成原告信用破產、財產損害及精神耗損，被告對
    於上開不當執行及非法查封之行為，依法應負賠償責任，除
    賠償強制執行之美金7943.31即25萬2863元、罰鍰3萬9600元
    外，另賠償原告慰撫金30萬元，爰依國家賠償法第2條第2項
    及民法第186條、第195條之規定，提起本訴等語，並聲明：
    （一）被告應連帶給付原告59萬2463元，及自97年11月13
    日起至清償日止按年息百分之5計算之利息。（二）願供擔
    保，請准宣告假執行。
二、被告乙○○未於最後言詞辯論期日到場，據其前言詞辯論所
    為之聲明及陳述，與被告國稅局、行政執行處、丁○○均以
    ：原告因欠繳89年度綜合所得稅，經被告國稅局核定補繳應
    納稅額21萬4762元並處以罰鍰3萬9600元，並於94年12月7日
    將系爭稅單交由郵局寄送原告原戶籍地址即臺北市○○○路
    ○段26巷12號，因無法送達遭郵局退回，嗣查明原告戶籍地
    址改為臺北市○○區○○路6巷7號，即重新寄送新址，陽明
    山郵局以「招領逾期」退回，被告國稅局即依行政程序法第
    74條規定，將系爭稅單寄存於陽明山郵局，是系爭稅單已合
    法送達。原告嗣對補稅及罰鍰處分不服申請復查，經被告國
    稅局決定駁回，原告提起訴願後，未依法就前開復查決定之
    應納稅額自行繳納半數或提供相當擔保，被告國稅局遂於95
    年4月3日將原告移送被告行政執行處，原告所欠稅款除本稅
    之應納稅額21萬4762元外，尚包含滯納金3萬2214元、行政
    救濟利息2929元及滯納利息2958元，總計25萬2863元，至罰
    鍰3萬9600元部分則因原告提起行政救濟暫未執行。行政執
    行處於同年5月26日就原告財產予以扣押，臺北富邦銀行外
    幣存款遂扣押美金7943.31元即25萬2863元，復於同年11月2
    日收取原告前開存款債權，用以清償原告89年度欠稅款25萬
    2863元。又原告所為行政救濟經最高行政法院駁回確定，被
    告國稅局針對罰鍰3萬9600元另於97年3月31日移送行政執行
    處強制執行，原告亦於97年9月11日自行繳清，是被告所為
    均無不法，且原告滯納稅款之公法債務亦因前開清償而消滅
    ，被告並無不法侵害其權利，至原告主張其所有之股票不值
    錢卻遭被告故意課以重稅等情，業已提起行政救濟，惟經臺
    北高等行政法院、最高行政法院駁回，足見被告認事用法並
    無違誤，從而，原告請求被告賠償損害，顯無理由等語置辯
    。並聲明：（一）原告之訴及假執行之聲請均駁回。（二）
    如受不利之判決，願供擔保請准宣告免為假執行。
三、經本院與兩造整理本件不爭執事項如下（見本院卷第157頁
    及背面）：
（一）原告因漏報89年所得167萬7229元，經核定應補繳應納稅
      額21萬4762元及罰鍰3萬9600元，原告不服申請復查遭駁
      回，遂提起訴願亦遭決定駁回，再提起行政訴訟，業經臺
      北高等行政法院於95年10月3日以95年度訴字第1132號判
      決駁回原告之訴、最高行政法院以96年度裁字第2885號裁
      定駁回上訴。
（二）原告於繳納期間即95年2月25日屆滿30日後能未繳納上開
      款項，納稅義務人對復查決定雖提起訴願，但未繳納應納
      稅額之半數，亦未因繳納半數稅額確有困難而經稽徵機關
      核准，提供相當擔保。
（三）被告行政執行處因被告國稅局移送原告上開欠稅之移送書
      、應納金額附表、申報核定、送達證書等資料而核發執行
      命令，禁止原告在25萬4144元範圍內，收取對第三人金融
      機構即臺北富邦銀行之債權或為其他處分，第三人亦不得
      清償。臺北富邦銀行遂於96年6月5日函覆查扣原告美金存
      款7943.31元。被告行政執行處再以執行命令准許被告國
      稅局向臺北富邦銀行收取債權金額25萬2863元，臺北富邦
      銀行因此檢附銀行支票。
（四）原告於94年12月1日將戶籍遷至臺北市○○區○○路6巷7
      號，迄今未遷出。
四、經查，原告因漏報89年度所得167萬7229元，遭被告國稅局
    核定應補繳應納稅額21萬4762元，並處以罰鍰3萬9600元，
    原告不服申請復查，經被告國稅局於94年11月21日以財北國
    稅法字第0940215157號決定駁回，原告提起訴願亦遭決定駁
    回，再提起行政訴訟，業經臺北高等行政法院於95年10月3
    日以95年度訴字第1132號判決駁回原告之訴、最高行政法院
    以96年度裁字第2885號裁定駁回上訴。惟原告未繳納前開應
    納稅額之半數，亦未提供相當擔保，被告國稅局遂於95年4
    月3日將原告移送被告行政執行處，原告所欠款項除本稅應
    納稅額之21萬4762元外，包含滯納金3萬2214元、行政救濟
    利息2929元及滯納利息2958元，總計25萬2863元，被告行政
    執行處爰核發扣押命令，並查扣原告於臺北富邦銀行之外幣
    存款美金7943.31元即25萬2863元，嗣核發收取命令准許被
    告國稅局向臺北富邦銀行收取25萬2863元，用以清償原告所
    欠稅款等情，有復查申請書（見本院卷第164頁）、國稅局
    復查決定書（見本院卷第167至168頁背面）、行政執行處95
    年度綜所稅執專字第103652號執行案件卷宗（本院卷第68至
    77頁）附卷可參，並為兩造所不爭執，此部分堪信為實。今
    原告主張系爭稅單並未合法送達，被告卻對其財產逕為強制
    執行，且明知股票不值錢，仍課以重稅，致其信用破產並受
    有財產損害等情，則為被告否認，並以前開情詞置辯，是以
    ，本件爭點即在於：（一）系爭稅單是否已合法送達？（二
    ）被告陳怡臻、乙○○是否故意違背對於第三人應執行之職
    務，或因故意或過失不法侵害人民權利，而與所屬機關即被
    告國稅局、行政執行處應負損害賠償責任？茲分述如下：
（一）按送達於應受送達人之住居所、事務所或營業所為之；於
      應送達之處所不獲會晤應受送達人時，得將文書付與有辦
      別事理能力之同居人、受僱人或應送達處所之接收郵件人
      員；送達，不能依前2條規定為之者，得將文書寄存送達
      地之地方自治或警察機關，並作送達通知書兩份，一份黏
      貼於應受送達人住居所、事務所、營業所或其就業處所門
      首，另一份交由鄰居轉交或置於該送達處所信箱或其他適
      當位置，以為送達；前項情形，由郵政機關為送達者，得
      將文書寄存於送達地之郵政機關；寄存機關自收受寄存文
      書之日起，應保存3個月，行政程序法第72條第1項前段、
      第73條第1項、第74條分別定有明文。次按行政程序法公
      佈施行後，稅捐稽徵文書送達於納稅義務人之住居所、事
      務所或營業所不獲會晤納稅義務人，亦無受領文書之同居
      人、受僱人及應送達處所之接收郵件人員時，得依稅捐稽
      徵法第1條適用行政程序法第74條規定，辦理寄存送達，
      有財政部94年4月13日臺財稅字第09404524570號函釋意旨
      可參。原告主張系爭稅單應依民事訴訟法第138條之規定
      辦理寄存送達，故被告國稅局除應製作送達通知書，記明
      寄存文書之處所，黏貼於應送達人住居所、事務所、營業
      所或其就業處所門首外，並應將系爭稅單寄存送達地之自
      治機關或警察機關，方為適法，今被告國稅局僅將系爭稅
      單寄存陽明山郵局，與民事訴訟法所定寄存送達之要件有
      違，難認業已合法送達云云。然查，原告係於94年12月1
      日將戶籍遷入臺北市○○區○○路6巷7號，迄今未遷出，
      有個人基本資料查詢乙紙附卷可稽（見本院卷第114頁）
      ，並為原告是認，已如前述，被告臺北市國稅局於94年12
      月7日將系爭稅單交郵局寄送原告原戶籍地臺北市○○○
      路○段26巷12號，因無法送達遭退回，嗣查明原告新戶籍
      地址後，改寄原告現戶籍地即臺北市○○區○○路6巷7號
      ，亦經陽明山郵局以招領逾期退回，被告國稅局除於95年
      1月19日將系爭稅單寄存於陽明山郵局外，並做成送達通
      知書2份，一份黏貼於應受送達人住居所、事務所、營業
      所或其就業處所門首，一份黏貼於該受送達處所信箱或其
      他適當位置，以為送達，有第1次無法送達之稅款繳納通
      知書（見本院卷第165頁）、國稅局95年1月19日送達證書
      乙紙附卷可稽（見本院卷72頁）。系爭稅單之送達日期係
      於行政程序法施行（即90年1月1日）後為之，依行政程序
      法前揭條文及函釋意旨，系爭稅單交郵政機關寄送原告新
      址時，既不能依行政程序法第72、73條規定為之，依法自
      得寄存於送達地之郵政機關以為送達，並於寄存日起即生
      送達效力，非如原告所言須將文書送交送達地之自治機關
      或警察機關方為合法送達。從而，系爭稅單已於95年1 月
      19日合法送達原告，並於當日發生送達效力，原告主張系
      爭稅單依民事訴訟法第138條之規定，尚未合法送達等語
      ，要無足採。
（二）復按公務員因故意違背對於第三人應執行之職務，致第三
      人受損害者，負賠償責任。其因過失者，以被害人不能依
      他項方法受賠償時為限，負其責任。前項情形，如被害人
      得依法律上之救濟方法，除去其損害，而因故意或過失不
      為之者，公務員不負賠償責任，民法第186條定有明文。
      準此，公務員因故意違背對於第三人應執行之職務，致第
      三人之權利或利益受損害者，被害人得向公務員或國家請
      求賠償。若公務員之違背職務係出於過失者，則被害人只
      得依國家賠償法之規定，向國家請求賠償損害。原告主張
      損害發生時，承辦人即被告丁○○、乙○○分別擔任被告
      國稅局書記、被告行政執行處書記官，核均屬公務員，因
      渠等故意為本件侵權行為，故依民法第186條、國家賠償
      法規定請求賠償，核無不合，先予敘明。
（三）再按公務員於執行職務行使公權力時，因故意或過失不法
      侵害人民自由或權利者，國家應負損害賠償責任，國家賠
      償法第2條第2項前段定有明文。故依國家賠償法第2條第2
      項前段所定，公務員於執行職務、行使公權力時，因故意
      或過失不法侵害人民自由或權利者，國家應負損害賠償責
      任，應具備(1)行為人須為公務員、(2)須為執行職務行使公
      權力之行為、(3)須係不法之行為、(4)須行為人有故意過失
      、(5)須侵害人民之自由或權利、(6)須不法行為與損害之發
      生有相當因果關係之要件，始足相當（最高法院90年度臺
      上字第371號判決意旨可參）。又按公務員因故意違背對
      於第三人應執行之職務，致第三人受損害者，負賠償責任
      ，民法第186條前段亦有明文，是公務員依該法應負賠償
      責任者，亦須具備故意責任，且違背對於第三人應執行之
      職務，並致第三人受損害等要件，始足當之。按納稅義務
      人應納稅捐，於繳納期間屆滿30日後仍未繳納者，由稅捐
      稽徵機關移送法院強制執行。但納稅義務人已依第35條規
      定申請復查者，暫緩移送法院強制執行。前項暫緩執行之
      案件，除有左列情形之一者外，稽徵機關應移送法院強制
      執行：一、納稅義務人對復查決定之應納稅額繳納半數，
      並依法提起訴願者。二、納稅義務人依前款規定繳納半數
      稅額確有困難，經稽徵機關核准，提供相當擔保者，稅捐
      稽徵法第39條可參。本件稅單既合法送達原告，已如前述
      ，原告雖不服補稅處分並提起訴願，然未依法繳納應納稅
      額半數或提供相當擔保，被告國稅局即得依稅捐稽徵法第
      39 條第2項規定將原告移送強制執行，故被告國稅局及其
      承辦公務員所為，核屬依法令而為之行政行為，並無不法
      ，而與民法第186條或國家賠償法第2條第2項之要件有違
      。又查，原告所欠稅款除本稅21萬4762元外，尚包含滯納
      金3萬2214元、行政救濟利息2929元及滯納利息2958元，
      共計25萬2863元（計算式：214762+32214+2929+2958元＝
      252863），有欠稅明細資料查詢乙紙在卷可稽（見本院卷
      第138頁）。被告行政執行處就原告之欠稅案件（案列：
      95年度綜所稅執專字第103652號）於95年5月26日以士執
      茂95年綜所稅執專字第00103652號執行命令，就原告之財
      產予以扣押，訴外人臺北富邦銀行並於95年6月5日以北富
      銀營作字第9506420號函覆已扣押原告於該行之存款美金
      794 3.31元即25萬2863元，嗣被告行政執行處及其承辦公
      務員於95年11月2日以士執茂95年綜所稅執專字第0010365
      2號執行命令，准許被告國稅局收取上開25萬2863元，是
      以，被告行政執行處係基於合法之執行名義對原告之財產
      為執行，亦屬依法令而為之行政行為，且原告滯納稅款之
      公法債務亦因前開清償而消滅，難謂原告有何權利遭受侵
      害。至原告主張因其所有之股票實際已無價值，被告故意
      課以重稅並不當罰鍰3萬9600元，已侵害其財產權云云，
      惟公司股東所獲分配之股利總額，應按股利憑單所載股利
      淨額或盈餘淨額與可扣抵稅額之合計數計算之，此觀所得
      稅法第14條第1項第1款之規定自明。又所得稅之股票股利
      ，其應依法扣繳之所得額或應申報稽徵機關之所得額，係
      以該項股票之面額為計算標準，亦有財政部以65年12月27
      日臺財稅字第38574號函釋可資參照。上開有關股票股利
      計算標準之函釋，係中央財稅主管機關財政部基於職權，
      參考公司法第137條、第138條、第140條、第241條等有關
      公司招股章程、認股書之記載、股票之發行價格、將法定
      盈餘公積資本公積撥充資本發給股東新股，皆係以股票票
      面金額為計算標準等規定所作成之解釋，符合公司法及所
      得稅法之立法意旨，自得為稅捐稽徵機關核徵所得稅額時
      所參考。換言之，有關公司股東所獲分配之股票股利，其
      個人綜合所得稅之計算，係以所分配之股票面額為標準，
      不因股票之漲跌而影響。又查，本件原告之配偶吳金定89
      年度自博新公司獲配發股票為140000股，其股利淨額為
      140萬元，可扣抵稅額為10萬9760元，股利總額即為上開
      合計數150萬9760元，被告國稅局依此核定所得額，並無
      不當等情，亦為臺北高等行政法院以95年度訴字第1132號
      判決所是認，並以原告前開主張為無理由，而駁回原告之
      訴，原告不服提起上訴，因上訴不合法，經最高行政法院
      以96年度裁字第2885號裁定駁回原告上訴而確定，有前開
      裁判書在卷可參（見本院卷第86至93頁），足認被告國稅
      局並無故意對原告不當課稅情事，從而，原告主張目前股
      票已不值錢，原告並無所得云云，洵非可採。末查，原告
      所為行政救濟既經最高行政法院駁回確定，被告國稅局對
      本因行政救濟而暫緩執行之罰鍰3萬9600元，另於97年3月
      31日移送被告行政執行處繼續執行，於法亦無不合，被告
      所為，皆無何故意不法侵害原告權利或違背對於第三人應
      執行之職務可言，原告據此主張被告應負損害賠償責任，
      尚無可採。
五、綜上所述，原告按國家賠償法第2條第2項及民法第186條、
    第195條規定，請求被告行政執行處、乙○○、國稅局、丁
    ○○連帶給付59萬2463元，及自97年11月13日起至清償日止
    ，按年息百分之5計算之利息，洵屬無據，為無理由，應予
    駁回。又原告之訴既經駁回，其假執行之聲請亦失所附麗，
    應併予駁回。
六、本件事證已臻明確，兩造其餘攻擊防禦方法及舉證，核與判
    決結果無影響，爰不再一一論列，併予敘明。
七、據上論結，本件原告之訴為無理由，依民事訴訟法第385條
    第1項前段、第78條，判決如主文。
中    華    民    國    98    年    3     月    24    日
                  民事第三庭    法  官  孫正華
以上正本係照原本作成。
如對本判決上訴，須於判決送達後20日內向本院提出上訴狀
中    華    民    國    98    年    3     月    24    日
                                書記官  林秀娥


司法院資訊處製作；財團法人民間司法改革基金會備份。
